【裁判字號】    89,訴,317
【裁判日期】    900312
【裁判案由】    違章建築
【裁判全文】
臺中高等行政法院裁定                              八十九年度訴字第三一七號
    原      告  甲○○
    被      告  南投縣政府
    訴訟代理人  乙○○
右當事人間因違章建築事件，原告不服臺灣省政府中華民國八十九年九月十三日八九
府訴二字第一二七五九二號訴願決定，提起行政訴訟。本院裁定如左︰
    主  文
原告之訴駁回。
訴訟費用由原告負擔。
    理  由
一、「公法上之爭議，除法律別有規定外，得依本法提起行政訴訟。」「訴訟事件不
    屬行政法院之權限者，行政法院應以裁定駁回之。」分別為行政訴訟法第二條、
    第一百零七條第一項第一款所明文規定。又國家賠償法所規定損害賠償之訴，除
    依該法規定外，適用民事訴訟法之規定，國家賠償法第十二條定有明文。是依國
    家賠償法對國家賠償所生公法上爭議，應循民事訴訟程序救濟。
二、本件原告主張其所有坐落南投縣草屯鎮○○段六三五之二六號土地上所建之花圃
    （即位於同鎮碧華巷一弄）經南投縣草屯鎮公所查報為違章建築，並經被告於民
    國（下同）八十四年九月十四日執行拆除完畢，原告不服被告之違法拆除處分，
    向臺灣省政府訴願，經該府決定「原處分撤銷，由原處分機關另為處分。」但被
    告仍未就本案依訴願決定處理，原告即於八十八年十一月六日向被告請求將違法
    拆除之花圃恢復原狀，遭被告拒絕，提起訴願亦被駁回，遂起訴請求訴願決定及
    原處分均撤銷，並被告違法拆除之花圃，應由被告恢復原狀，或支付恢復原狀所
    需費用新台幣十萬元予原告自行恢復原狀。經查(一)所謂「違章建築」，係指建築
    法適用地區，依法應申請當地主管建築機關之審查許可並發給執照方能建築，而
    擅自建築之建築物（參違章建築處理辦法第二條），而所謂「建築物」依建築法
    第四條規定「為定著於土地上或地面下具有頂蓋、樑柱或牆壁，供個人或公眾使
    用之構造或雜項工作物。」；系爭花圃顯非「具有頂蓋、樑柱或牆壁之構造物」
    ；又所謂「雜項工作物」係指「營業爐灶、水塔、瞭望台、廣告牌、散裝倉、廣
    播塔、煙囪、圍牆、駁崁、高架遊戲設施、遊泳池、地下儲藏庫、建築物興建完
    成後增設之中央系統空氣調節、昇降設備、防空避難、污物處理及挖填土石方等
    工程。」等由建築法第七條所「列舉」之項目；是系爭花圃亦難謂屬於建築法第
    七條列舉之雜項工作物。據此，被告認定系爭花圃為違章建築，似非妥適。(二)原
    告所有座落南投縣草屯鎮○○○段三三五之二六地號土地上之建築物（門牌號碼
    南投縣草屯鎮○○里○○路碧華巷八號）完成於六十七年間，原告於六十八年一
    月間檢具「草屯鎮未實施建築管理地區建築物證明申請書」向草屯鎮公所申請「
    未實施建築管理地區之證明」，案經草屯鎮公所出具「六十八年一月二十六日草
    鎮建字第一五七一號證明書」，是原告所有前揭建築物為「實施建築管理前」興
    建完成之建築物足堪認定；又依據草屯鎮公所出具之「六十八年一月二十六日草
    鎮建字第一五七一號證明書」記載，原告所有前揭建物座落之土地（南投縣草屯
    鎮○○○段三三五之二六地號）非屬「實施都市計畫以外地區建築物管理辦法」
    第三條所定之土地，亦非內政部依同辦法第十五條所指定之實施地區。而依據「
    實施都市計畫以外地區建築物管理辦法」第十五條規定，該辦法實施之地區，除
    第三條所定土地均應實施外，其餘由內政部視實際需要隨時指定公告之。據此，
    原告所有前揭建築物非位於「實施都市計畫以外地區建築物管理辦法」實施地區
    ，亦即並無該辦法之適用；茲被告以「草屯鎮○○路碧華巷一弄」係依據「建築
    技術規則」及「實施都市計畫以外地區建築物管理辦法」第八條所留設之巷道，
    顯有誤解，從而被告認定系爭花圃係佔用建築物建築時留設之巷道，有礙交通，
    應執行拆除乙項，亦難成立等情，固終台灣省政府訴願決定明確，有該府八六府
    訴一字第一六九五五二號訴願決定書在卷可稽，原告即據此請求被告恢復原狀或
    給付原告恢復原狀所需費用。惟按所謂行政處分，係指中央或地方機關就公法上
    具體事件所為之決定或其他公權力措施，而對外直接發生法律效果之單方行政行
    為，訴願法第三條定有明文。是原告請求被告恢復原狀或給付費用，非屬被告就
    公法上具體事件所為決定或公權力措施，自非行政處分。本件原告主張被告所屬
    建設局工程隊人員違法拆除其花圃，應屬國家賠償法第二條第二項所定「公務員
    於執行職務行使公權力時，因故意或過失不法侵害人民自由或權利者，國家應負
    損害賠償責任」之範疇，依前開說明，原告提起本件行政訴訟，自非合法，訴願
    決定不予受理，即無不合，本件原告之訴應予駁回。
三、依行政訴訟法第一百零七條第一項第一款、第一百零四條，民事訴訟法第九十五
    條、第七十八條，裁定如主文。
中    華    民    國      九十      年      三       月      十二       日
                    臺 中 高 等 行 政 法 院  第 二 庭
                                審 判 長 法  官      沈  水  元
                                         法  官      林  秋  華
                                         法  官      王  德  麟
右正本證明與原本無異。
如不服本裁定，應於裁定送達後十日內以書狀敘明理由，經本院向最高行政法院提起
抗告（須依對造人數附具繕本）；並應預繳送達用雙掛號郵票拾份（每份三十四元）。
中    華    民    國     九十      年       三        月      十三      日
                                     法院書記官      邱  吉  雄


司法院資訊處製作；財團法人民間司法改革基金會備份。
